臺灣臺中地方法院民事判決　九十三年度家訴字第一七九號
　　原　　　告　甲○○
　　被　　　告　乙○○
右當事人間請求確認婚姻關係存在事件，本院於民國九十四年三月二十二日言詞辯論
終結，判決如左：
    主      文
確認原告與被告間婚姻關係存在。
訴訟費用由被告負擔。
    事實及理由
一、按臺灣地區人民與大陸地區人民間之民事事件，除本條例另有規定外，適用臺灣
    地區之法律。夫妻之一方為臺灣地區人民，一方為大陸地區人民者，其結婚或離
    婚之效力，依臺灣地區之法律。臺灣地區與大陸地區人民關係條例第四十一條第
    一項及第五十三條定分別有明文。再者，婚姻無效或撤銷婚姻，與確認婚姻成立
    或不成立及離婚或夫妻同居之訴，專屬夫妻之住所地或夫、妻死亡時住所地之法
    院管轄。但訴之原因事實發生於夫或妻之居所地者，得由各該居所地法院管轄；
    民事訴訟法第五百六十八條第一項亦定有明文。查本件原告起訴請求確認兩造婚
    姻關係存在，原告為臺灣地區人民，而被告為大陸地區人民之事實，有戶籍謄本
    附卷可稽。揆諸首揭說明，本件婚姻效力之準據法自應適用臺灣地區法律。從而
    ，本件應適用上揭民事訴訟法之專屬管轄規定。
二、被告受合法之通知，無正當理由，未於言詞辯論期日到場，經核無民事訴訟法第
    三百八十六條所列各款之情形，爰依原告之聲請，准由其一造辯論而為判決。
三、原告主張：
  （一）兩造於民國九十二年十一月三日在廣西省南寧市結婚，並約定以原告在臺灣
        地區之住所為兩造共同生活處，原告先行返臺，於九十二年十二月五日向台
        中市北屯區戶政事務所辦理結婚登記，被告隨後於九十三年初來臺灣地區與
        原告共同居住。嗣於九十三年七月間，被告聲稱其為爭取與大陸地區之前夫
        所生子女之監護權，形式上須先與原告辦理離婚，俟其返回大陸爭取到子女
        監護權後，即會再與原告團聚結婚等語。原告不疑有他，兩造乃於九十三年
        七月二十七日填寫離婚協議書，因須二位證人，原告即自行持離婚協議書，
        要求胞弟陳凱洋簽章，被告亦單獨委請其友人王有義在離婚協議書上簽章後
        ，兩造再偕同赴戶政機關辦理離婚登記。然近日聽聞被告有意與他人再婚，
        原告始知遭被告欺騙。
  （二）因兩造離婚協議書上之二位證人，並未親聞兩造確有離婚之真意，顯未具備
        離婚應有二位以上證人之要件。從而，兩造之離婚因欠缺該法定要件而無效
        ，為此提起本訴，確認兩造間之婚姻關係應仍存在等語。並聲明：如主文第
        一項所示。
四、被告則以：
  （一）兩造於九十三年七月二十七日協議離婚，並辦妥離婚登記在案，上開離婚協
        議書為原告所備，原告簽章後，即交由被告簽章，其上載明：夫妻個性不合
        與感情不睦，經慎重考慮之後，決定兩願離婚等語。參諸原告寄給被告之書
        信內容記載：那天所談話，如有傷害到妳，請妳諒解。其很後悔沒有幫妳達
        到妳之目標，始會變成分開之局面，豈知渠等之婚姻經不起考驗，其還是要
        尊重妳之選擇等情。可知兩造離婚係個性與感情不睦所致，並無原告所稱受
        騙之情事。
  （二）證人王有義於九十三年十二月十七日到庭證稱：其並未聽聞被告離婚目的係
        為了回大陸地區爭取孩子監護權等語。足證原告與證人陳凱洋所陳，均屬不
        實。證人陳凱洋與王有義均表示其等有在兩造離婚協議書上面簽名，而被告
        為證人陳凱洋之兄嫂，是兩造感情不睦與個性不合，陳凱洋應知悉甚詳。因
        此，證人陳凱洋與王有義知悉兩造離婚而擔任證人，渠等確實見聞兩造有離
        婚之真意，並簽章於離婚證書上，暨附上國民身分證為佐證。從而，兩造離
        婚應有效成立，原告提起本訴顯無理由等語，資為抗辯。並聲明：原告之訴
        駁回。
五、得心證之理由：
  （一）按確認法律關係之訴，非原告有即受確認判決之法律上利益者，不得提起之
        ，民事訴訟法第二百四十七條第一項前段定有明文。所謂即受確認判決之法
        律上利益，係指因法律關係之存否不明確，致原告在私法上之地位有受侵害
        之危險，而此項危險得以對於被告之確認判決除去之者而言，故確認法律關
        係成立或不成立之訴，倘具備前開要件，即得謂有即受確認判決之法律上利
        益，最高法院四十二年台上字第一０三一號著有判例。本件原告主張兩造間
        之離婚，雖已辦理離婚之戶籍登記，惟因欠缺法定方式，應屬無效等語。並
        提出之戶籍謄本，附卷可稽。而被告則認為兩造之婚姻關係因離婚，已不復
        存在。既然兩造就婚姻關係是否存在，而有所爭執，足見兩造間之婚姻關係
        存否即有不明確，將導致原告在私法上，為被告配偶之地位有受侵害之危險
        ，自有受確認判決之法律上利益。職是，原告自得提起本件確認之訴，合先
        敘明。
　（二）按兩願離婚，應以書面為之，有二人以上證人之簽名並應向戶政機關為離婚
　　　　之登記，民法第一千零五十條定有明文。所稱兩願離婚應以書面為之，並應
　　　　有二人以上證人之簽名，此為民法第一千零五十條所規定之方式。因此，夫
        妻間雖有離婚之合意，如未依此方式為之，依民法第七十三條規定，自屬無
        效。最高法院四十二年台上字第一００一號著有判例及參照七十一年度台上
        字第四七一四號判決。再者，民法第一千零五十條規定兩願離婚應以書面為
        之，並應有二人以上證人之簽名，其立法意旨在於確實證明當事人確有離婚
        之合意，而非出於脅迫或詐欺（參照最高法院六十九年度台上字第一０五號
        判決）。而離婚之證人，雖不限於作成離婚證書時或協議離婚時在場之人，
        然必須親自或親聞雙方當事人確有離婚真意之人，始得為證人，最高法院六
        十八年台上字第三七九二號著有判例及參照六十九年度第十次民事庭決議。
　（三）本件原告主張兩造係夫妻關係，雖於九十三年七月二十七日簽署離婚協議書
        ，然離婚協議書上之證人陳凱洋與王有義，並未同時在場見聞，其等不能證
        明兩造確有離婚之真意。是證人縱已簽名其上，仍不能謂已符合離婚之法定
        要件即二人以上之證人等事實。業據原告提出戶籍謄本、被告居民身份證、
        被告書寫信函及離婚協議書等件為證。經證人陳凱洋到庭證述：其為原告之
        弟，原告於九十三年七月二十七日，獨自一人至其住處，並表示被告欲返回
        大陸地區爭取子女之監護權，是兩造必須先辦理離婚，俟被告取得監護權後
        ，再回臺灣與原告結婚，其為此充作兩造離婚之證人，其未詢問被告是否有
        真正離婚之意思等語。自證人陳凱洋之證詞可知，其僅自原告處單方處，得
        知兩造之離婚事由，被告並未告知是否有離婚之意思（參照本院九十三年十
        二月十七日言詞辯論筆錄）。
  （四）證人王有義到庭結證稱：其與原告不認識，被告經由其妻而於九十三年七月
        二十七日，向其表示兩造感情不佳而欲離婚，請求其充當離婚之證人，被告
        並持離婚協議書，要求其簽名之，於簽名當時，另一位證人陳凱洋已經簽名
        其上，其在簽離婚協議書之過程中，其均未與原告接觸等語（參照本院九十
        三年十二月十七日言詞辯論筆錄）。依據證人王有義之上開證詞，益徵兩造
        簽署離婚協議書當時，證人陳凱洋與王有義均未在場親自見聞，嗣後經兩造
        各持離婚協議書，交由證人陳凱洋、王有義分別於離婚協議書上證人欄簽名
        ，是證人均單獨自兩造一方聽聞離婚之原因，而未知悉他方是否確有離婚之
        真意甚明。
  （五）參諸兩造所簽署離婚協議書可知，離婚協議書上雖有陳凱洋與王有義二位證
        人。然證人王有義與原告並不相識，其簽署離婚證書期間亦未曾接觸之，係
        由被告單獨持離婚協議書，請求其於證人欄簽名，是證人王有義並未親見親
        聞原告有無離婚之真意。另證人陳凱洋係原告之胞弟，其為被告之小叔，其
        僅經由原告單方告知兩造欲離婚之事由，即在離婚協議書上證人欄簽名，其
        並未詢問被告是否有離婚之真意，已如前述。揆諸上開說明，該等證人均未
        親自或親聞兩造間確有離婚真意，自無法作為本件協議離婚之證人。是應認
        兩造離婚協議書，因欠缺法定方式「二人以上證人之簽名」而無效。從而，
        原告請求確認兩造婚姻關係存在，為有理由，應予准許。
六、訴訟費用負擔之依據：民事訴訟法第七十八條。
中　　　華　　　民　　　國　　九十四　　年　　　三　　　月　　三十一　　日
                                  臺灣臺中地方法院家事法庭
~B法　　　官　林洲富
右為正本係照原本作成
如對本判決上訴須於判決送達後二十日內向本院提出上訴狀
中　　　華　　　民　　　國　　九十四　　年　　　三　　　月　　三十一　　日
~B法院書記官
